臺灣高等法院民事判決
110年度上字第1238號
上  訴  人  廣福食品企業股份有限公司


法定代理人  方鈺荃  
訴訟代理人  陳志揚律師
被 上訴 人  中央大貝山礦泉水有限公司即愛莎尼緹有限公司

法定代理人  陳武剛  
訴訟代理人  許美麗律師
            王銘勇律師
            蔡麗雯律師
上列當事人間請求水權移轉登記事件，上訴人對於中華民國110
年11月2日臺灣新竹地方法院109年度訴字第489號第一審判決提
起上訴，本院於111年10月25日言詞辯論終結，判決如下：
    主      文
上訴駁回。
第二審訴訟費用由上訴人負擔。
    事實及理由
一、上訴人主張：訴外人陳武剛於民國107年間與伊之代表人彭
    錦源接洽，佯稱以價金新臺幣（下同）3.8億元及新設立公
    司20%之股份購買伊之製水資產，彭錦源因而陷於錯誤，於1
    07年10月29日代表伊與被上訴人（原名：愛莎尼緹有限公司
    ）簽訂「工廠及設備買賣契約書」（下稱系爭買賣契約），
    並交付伊公司大小章予被上訴人保管。被上訴人之員工張必
    祥遂趁保管伊公司大小章之機會，盜蓋伊公司大小章於108
    年10月15日水權移轉同意書（下稱系爭同意書）上，並於同
    年月18日持之向新竹縣政府辦理水權移轉登記，申請將伊所
    有由新竹縣政府核發水權狀號第J0000000號之水權（下稱系
    爭水權）移轉登記至被上訴人名下，並於108年12月8日取得
    系爭水權之水權狀。被上訴人無法律上原因取得系爭水權，
    致伊受有喪失系爭水權之損害。爰擇一依民法第179條規定
    、第184條第1項前段、後段規定，求為命被上訴人將系爭水
    權移轉登記為伊所有之判決（原審為上訴人敗訴之判決，其
    聲明不服，提起上訴）。並上訴聲明：㈠原判決廢棄。㈡被上
    訴人應將系爭水權，移轉登記為上訴人所有。
二、被上訴人則以：伊為經營礦泉水事業，於107年9月間由伊之
    負責人陳武剛委請彭錦源以1.5億元價格範圍內收購包括系
    爭水權在內之製水設備、廠房與土地。伊遂於107年10月29
    日與上訴人簽訂系爭買賣契約，以500萬元之價格向上訴人
    購買其所有之橫山製水工廠及設備，伊並已依約給付買賣價
    金。伊陸續購得廠房及部分土地後，上訴人於108年1月24日
    出具無償移轉系爭水權之同意書（下稱108年1月24日同意書
    ）予伊，兩造間就此已成立債務承認之無因契約。上訴人遂
    於108年3月26日將其公司大小章、系爭水權狀正本及工廠登
    記證正本等資料交付伊，授權伊全權處理系爭水權移轉登記
    事宜，伊方於108年10月15日持上訴人公司大小章蓋印於系
    爭同意書上，於同年月18日辦理系爭水權移轉登記，自無受
    有不當得利或故意不法侵害上訴人權利之情事等語，資為抗
    辯。並答辯聲明：上訴駁回。
三、經查：
　㈠上訴人不得依民法第179條規定，請求被上訴人返還系爭水權
    。
　⒈按所謂侵害型不當得利（又稱權益侵害之不當得利），乃指
    無法律上之原因，侵害歸屬他人權益內容而獲有利益。由於
    侵害歸屬他人權益之行為，本身即為無法律上之原因，主張
    依此類型之不當得利請求返還利益者（即受損人），固無庸
    就不當得利成立要件中之無法律上之原因舉證證明，惟仍須
    先舉證受益人取得利益，係基於受益人之「侵害行為」而來
    ，必待受損人舉證後，受益人始須就其有受利益之法律上原
    因，負舉證責任，方符舉證責任分配之原則（最高法院109 
    年度台上字第1456號判決意旨參照）。本件上訴人主張被上
    訴人以偽造系爭同意書之侵害行為取得系爭水權而受有不當
    得利，此為被上訴人所否認，上訴人自應就被上訴人受有系
    爭水權之利益，係基於偽造系爭同意書之侵害行為而來等事
    實，負舉證責任。
  ⒉觀諸陳武剛與彭錦源於107年12月29日簽訂之277、278地號買
    賣土地之補充協議書（下稱系爭補充協議）前言記載：「緣
    甲方（即陳武剛）出資一億五千萬元整，委由乙方（即彭錦
    源）購買及移轉：『廣福食品企業股份有限公司之廠房（如
    附件圖一）及其一切生產設備。○○縣○○鄉○○段000、000、0
    00、000、000、000、000、000、000、000、000、000、000
    、000、000地號及其上開建物。277土地所在之水權執照第
    J0000000號（即系爭水權）和第00000000號水權。廣福食
    品企業股份有限公司之工廠登記證。廣福代工包裝水之權
    利。廣福經銷包裝水之經銷權。以上土地或建物、機器設
    備所設定之負擔塗銷』一事，茲因乙方現階段無法購得285、
    286、627、643地號，經雙方協商後，合意約定條款如下。…
    …二、甲方出資之一億五千萬元使用情形如表一：……7.工廠
    及其設備買賣價金＄5,000,000……」等語（見原審卷一第37、
    39頁），可見彭錦源係受託以約定之價格使被上訴人取得製
    水工廠暨設備、土地及包括系爭水權在內之水權。而系爭補
    充協議臚列之價金明細表所載「工廠及其設備」等項目之買
    賣價金為500萬元乙情，核與兩造於107年10月29日簽立系爭
    買賣契約，約定由被上訴人以500萬元之價金向上訴人購買
    廠房及設備一節相符（見原審卷第17頁）。上訴人復不爭執
    出具108年1月24日同意書，表明同意無償移轉系爭水權予被
    上訴人，並願無條件提供一切相關資料及協助辦理移轉系爭
    水權登記程序乙情（見原審卷二第121頁、本院卷第224頁）
    ，亦核與系爭補充協議將系爭水權納入應移轉之標的，卻未
    就系爭水權之移轉約定對價一情相合，可認被上訴人辯稱陳
    武剛是依系爭補充協議委任彭錦源處理包含系爭水權在內上
    訴人廠房、坐落基地等事宜，因彭錦源就收購專案中各細項
    交易額安排，使被上訴人無償取得系爭水權等情，堪可信靠
    。 
  ⒊彭錦源、陳武剛再於108年3月20簽立保證契約（下稱系爭保
    證契約）約明：「茲因甲方（即陳武剛）出資一億五千萬元
    整，委由乙方（即彭錦源）購買並辦理：『廣福食品企業股
    份有限公司之廠房及其一切生產設備。○○縣○○鄉○○段000、
    000、000、000、000、000、000、000、000、000、000、00
    0、000、000、000地號，及其上開建物。277土地所在之水
    權執照第J0000000號（即系爭水權）和第00000000號水權。
    廣福食品企業股份有限公司之工廠登記證。廣福代工包裝
    水之權利。廣福經銷包裝水之經銷權。以上土地或建物、
    機器設備所設定之負擔塗銷』一事，惟現階段仍有部分條件
    無法達成，故乙方與廣福食品企業股份有限公司之全體股東
    （包括彭錦源、江秋香、紀智齡）同意將其全部股份移轉予
    甲方及其投資人，退出經營，由甲方及其投資人另選任董監
    事……」等語（原審卷一第317頁），以重申系爭補充協議關
    於陳武剛委請彭錦源以1.5億元之價格範圍收購包括系爭水
    權在內之廠房、設備及土地一事，復約定由被上訴人及其投
    資人收購上訴人所有股份。彭錦源及訴外人江秋香、紀智齡
    於108年8月27日將其所持有之上訴人股份出賣被上訴人，被
    上訴人亦已依約給付價金等節，亦有股份買賣協議書、匯款
    同意書、匯款指定書及新光銀行國內匯款申請書兼取款憑條
    等件在卷可稽（見原審卷第125至135頁），益徵彭錦源與陳
    武剛簽立系爭補充協議、系爭保證契約，乃為使被上訴人取
    得上訴人經營資產、股東股份等以收購上訴人之製水事業，
    故上訴人出具108年1月24日同意書，同意無償移轉系爭水權
    予被上訴人，核屬彭錦源與陳武剛委任處理事務之一部。
  ⒋參以彭錦源與陳武剛於108年3月20日訂立系爭保證契約後，
    上訴人即於同年月26日將公司登記印鑑章、銀行印鑑章、存
    摺、支票、已開立未到期之支票明細、待付款明細及包含系
    爭水權登記證等各項公司證照正本及清償債務證明、土地租
    賃契約等物交付被上訴人員工陳淑如，並立有書面註明「10
    8年3月26日交接正本20份無誤」、「陳淑如3/26收訖」等語
    ，此有被上訴人提出之交付明細存卷可證（見原審卷一第10
    9至113頁）。上訴人既不爭執該明細之真正（見本院卷第22
    4頁），且從該明細文義亦可見上訴人係將用以製作各式文
    書之公司大小章及上訴人所有營業資料交付被上訴人，並揭
    明兩造乃進行「交接」之意旨，堪信被上訴人所辯：上訴人
    為履行系爭補充協議、系爭保證書之約定，完成由伊收購上
    訴人製水事業之目的，而交付上訴人公司大小章及所有相關
    資料予伊，並概括授權伊辦理系爭水權移轉登記事宜等情，
    洵屬有據。
  ⒌至上訴人主張系爭水權為伊公司主要部分之營業或財產，其
    移轉違反公司法第185條第1項規定而屬無效，被上訴人取得
    水權登記並無法律上原因，應負不當得利返還責任云云。被
    上訴人固不爭執橫山廠房及其設備為上訴人之主要資產，惟
    否認系爭水權為上訴人之主要營業或財產，而依前開相關資
    產買賣經過，上訴人係先於107年10月29日以500萬元價格出
    售其廠房其設備後，於108年1月24日同意無償移轉系爭水權
    與被上訴人，且上訴人出售廠房及設備時，並交付107年10
    月28日股東會議紀錄予被上訴人，以表明廠房買賣已經上訴
    人股東會特別決議（見原審卷一第303頁），與就系爭水權
    移轉僅出具108年1月24日同意書予被上訴人情形顯有不同，
    足見系爭水權並非上訴人認為具有財產交換價值之主要營業
    或資產，被上訴人辯稱系爭水權並非上訴人主要營業或資產
    ，應值採信。況系爭水權究是否上訴人公司主要部分之營業
    或財產，受讓之被上訴人難以從外觀得知，被上訴人因向上
    訴人購買橫山廠房及其設備，附帶受讓系爭水權，核屬善意
    ，尚難認為上訴人無償移轉系爭水權行為違反公司法第185
    條第1項規定而無效。此外，上訴人所執系爭股東會議紀錄
    暨簽到簿為偽造而違反公司法第185條規定乙節，乃屬認定
    系爭買賣契約效力之問題，與兩造依108年1月24日同意書移
    轉系爭水權要屬不同之法律關係，上訴人猶執前詞主張被上
    訴人應負不當得利返還責任，亦屬無據。
  ⒍基上，被上訴人辯稱其為經營製水事業，由陳武剛委任彭錦
    源處理收購上訴人廠房設備等主要資產、包括系爭水權在內
    之水權及相鄰區域土地。上訴人遂出具108年1月24日同意書
    ，同意無償讓與系爭水權予被上訴人，並於同年3月26日移
    交辦理系爭水權之相關資料予被上訴人，授權其辦理系爭水
    權移轉登記事宜，被上訴人方於同年10月15日持上訴人交付
    之公司大小章蓋印於系爭同意書，並於同年月18日申請系爭
    水權移轉登記等情，應可採信。上訴人主張被上訴人偽造系
    爭同意書之侵害行為而取得系爭水權之利益，致其受有損害
    ，要不足取，是其依民法第179條規定請求被上訴人返還系
    爭水權登記，為無理由，不應准許。
　㈡上訴人亦不得依民法第184條第1項前段、後段規定，請求被
    上訴人返還系爭水權。
　⒈按因故意或過失，不法侵害他人之權利者，負損害賠償責任
    。故意以背於善良風俗之方法，加損害於他人者亦同，民法
    第184條第1項前段、後段定有明文。 
　⒉被上訴人經上訴人授權辦理系爭水權移轉登記，方製作系爭
    同意書，執以申請系爭水權移轉登記而取得系爭水權等情，
    業經認定如前，被上訴人經上訴人授權所為移轉系爭水權之
    行為，自無故意不法侵害上訴人之權利，亦無背於善良風俗
    可言，上訴人依民法第184條第1項前段、後段規定請求被上
    訴人賠償其喪失系爭水權之損害，要不可取。
四、綜上所述，上訴人依民法第179條規定、第184條第1項前段
    、後段規定，請求被上訴人將系爭水權移轉登記為上訴人所
    有，均無理由，不應准許。原審為上訴人敗訴之判決，於法
    並無不合，上訴意旨指摘原判決不當，求予廢棄改判，為無
    理由，應駁回其上訴。
五、本件事證已臻明確，兩造其餘之攻擊或防禦方法及所用之證
    據，經本院斟酌後，認為均不足以影響本判決之結果，爰不
    逐一論列，附此敘明。
六、據上論結，本件上訴為無理由，依民事訴訟法第449條第1項
    、第78條，判決如主文。
中　　華　　民　　國　　111 　年　　11　　月　　15　　日
                  民事第十八庭 
                      審判長法  官  管靜怡 
                            法  官  林政佑
                            法  官  陳  瑜

正本係照原本作成。
如不服本判決，應於收受送達後20日內向本院提出上訴書狀，其
未表明上訴理由者，應於提出上訴後20日內向本院補提理由書狀
（均須按他造當事人之人數附繕本）上訴時應提出委任律師或具
有律師資格之人之委任狀；委任有律師資格者，另應附具律師資
格證書及釋明委任人與受任人有民事訴訟法第466 條之1第1項但
書或第2項所定關係之釋明文書影本。如委任律師提起上訴者，
應一併繳納上訴審裁判費。
中　　華　　民　　國　　111 　年　　11　　月　　15　　日

　　　　　　　　　　　　　　書記官  江怡萱